【裁判字號】    95,訴,2521
【裁判日期】    951031
【裁判案由】    損害賠償等
【裁判全文】
臺灣臺北地方法院民事判決              95年度訴字第2521號
原      告  台灣章光一零一股份有限公司
即反訴被告                    .
法定代理人  丁○
訴訟代理人  郭承昌律師
複代  理人  丙○○
被      告  華科貿易科技股份有限公司
即反訴原告                    .
法定代理人  甲○○
訴訟代理人  乙○○
            鄭志明律師
上列當事人間損害賠償等事件，本院於民國95年10月12日言詞辯
論終結，判決如下：
    主  文
被告應給付原告新台幣371,156元，及自民國95年3月16日起至清
償日止按年息5%計算之利息。
原告其餘之訴駁回。
反訴原告之反訴駁回。
本訴訴訟費用由被告負擔14%，餘由原告負擔。
反訴訴訟費用由反訴原告負擔。
本判決第一項得假執行。但被告以新台幣371,156元供擔保後，
得免假執行。
原告其餘假執行之聲請駁回。
反訴原告之假執行聲請駁回。
    事實及理由
甲、本訴部分：
一、原告起訴主張如下：
  (一)兩造於民國（下同）92年9月1日簽訂主契約「章光101產品
    銷售總代理授權合約書」，再於同年10月7日簽訂「章光101
    產品銷售代理授權（附約）」，於同年10月10日簽訂備忘錄
    ，於93年4月2日簽訂「章光101產品銷售代理授權補充合約
    」，均係補充主契約。
  (二)被告於93年7月1日、8月4日至原告處提領養髮液依序為8瓶
    、11瓶，但未依約支付貨款新台幣（以下同）6,156元，經
    原告催告無效，爰請求其給付。
  (三)被告未依「章光101產品銷售代理授權補充合約」第5條約定
    支付93年8月份洗髮精原料基本量貨款165,000元，經原告催
    告無效，爰請求其給付。
  (四)被告未按最低5%比率使用原告交付之原料加工成洗髮精，違
    反「章光101產品銷售代理授權（附約）」第2條第1項、第
    3條第2項約定。此由被告庫存（不包括已出售成品）300ml
    裝5,015瓶、500ml裝2,500瓶，計算應投入原料137,725ml。
    原告交付被告原料共計150,000ml，扣除137,725ml，應剩餘
    12,275ml，但被告迄今僅使用50,000ml原料；另被告於93年
    8月11日所發存證信函附件產品庫存表記載至93年7月31日止
    尚有庫存原料150,000ml可證。
  (五)被告有前三項違約行為，原告依主契約第3條第2項約定，請
    求被告給付損害賠償預定性質之違約金2,500,000元。
  (六)原告與浙江章光101有限公司簽訂合作協議，並經北京章光
    101有限公司授權技術，由原告在台灣生產。兩造簽訂系爭
    主契約時，原告向被告出示該授權文件，被告審視後始簽約
    ，次日原告提供該資料予被告，俾其與富躍電視購物簽訂時
    審閱，及拍攝產品宣傳廣告之用，經乙○○於廣告中說明「
    特別強調一點，雖然很容易取得這些藥材，最重要的是去北
    京取得整個生產流程、整個配方、整個藥材比例等等技術的
    轉移，來生產跟北京章光完全一樣的東西」，且被告製作包
    裝盒載明「台灣製造」。惟原告自浙江章光101有限公司進
    口45公斤高濃縮原料（於95年8月17日改稱向北京章光101有
    限公司取得60公斤原料，再以原告所有材料稀釋浸泡，加工
    成近十倍之成品）後，該公司違反合作協議第1、4條約定，
    並重複授權鄭浩設立之趙章光壹零壹育髮堂有限公司，故原
    告與浙江章光101有限公司爭訟中（台灣板橋地方法院95 年
    度訴字第603號）。
  (七)聲明：
  1.被告應給付原告2,671,156元，及自起訴狀送達之日（95年3
    月16日）起至清償日止按年息5%計算之利息。
  2.願供擔保，請准宣告假執行。
二、被告抗辯如下：
  (一)台灣板橋地方法院93年度重訴字第373號判決認定被告無未
    依約定成分比例製作加工洗髮精之違約行為。
  (二)被告因換貨原因，向原告取得19瓶養髮液產品，自無重複給
    付貨款之理。
  (三)原告於93年8月16日催告被告支付系爭貨款6,156元，再於93
    年9月1日存證信函中自承「我公司特別給予貴方先取貨後付
    款的便利」，可見被告於93年8月19日以後方給付遲延。
  (四)依「章光101產品銷售代理授權補充合約」第4條，被告於93
    年7月5日訂貨並付清165,000元貨款後，原告應於15天內供
    貨，但原告未交貨，經被告於93年7月26日催告其於93年7月
    底出貨，原告置之不理，自93年7月31日起陷於給付遲延，
    被告得依主契約第3條第1項約定終止契約，換言之，系爭契
    約處於效力停止狀態，原告自不得依第3條第2項請求損害賠
    償，方符公平。
  (五)原告向被告訛稱其經中國北京章光101集團授權製造及販售
    該集團之101養髮液產品，其願授權被告為台灣區含銷售第
    三國之總代理經銷商云云，被告因而簽訂系爭契約，約定由
    原告提供該產品予被告代理銷售，並於產品盒裝上標示經北
    京章光101集團授權製造，故原告保證原料取自北京章光101
    集團。詎被告接獲「趙章光壹零壹育髮堂有限公司」於94年
    12月22日寄發之存證信函，始知北京章光101集團浙江章光
    101有限公司於93年9月及12月間終止與原告間之授權契約，
    及催告原告勿以成分不明之原料製造並偽稱係中國原裝101
    生髮水。被告另查證發現原告向浙江章光101有限公司僅購
    入15公斤原料，遠低於原告提供被告販售之養髮液數量，可
    見原告提供之產品非使用北京章光101集團授權製造之原料
    製造，屬可歸責於原告之給付不能及不完全給付。被告即限
    期函催原告提出來源證明及北京章光101集團之授權證明，
    但未獲置理，被告自得拒絕給付貨款。
  (六)系爭契約於93年8月31日期滿終止，原告未曾提前終止契約
    ，自無由依本契約第3條第2項約定請求違約金。
  (七)原告未交付93年7、8月份產品，且系爭契約於93年8月31日
    終止，原告不至有損失，故系爭違約金過高，應予酌減。
  (八)聲明：
  1.原告之訴駁回。
  2.如受不利判決，願供擔保，請准免假執行。
乙、反訴部分：
一、反訴原告起訴主張如下：
  (一)反訴被告援引上開第(五)點抗辯，本於民法第28條、第184條
    第1項前段、第227條第1項準用第226條第1項、第360條等規
    定，請求反訴被告賠償反訴原告支付之93年7月份貨款165,0
    00元、庫存品損失1,727,628元。
  (二)反訴被告未依約交付93年7月份洗髮精，反訴原告屢催無效
    ，乃提起損害賠償之訴，但遭台灣板橋地方法院93年度重訴
    字第373號判決敗訴。
  (三)聲明：
  1.反訴被告應給付反訴原告1,892,628元，及自反訴起訴狀送
    達翌日起至清償日止按年息5%計算之利息。
  2.願供擔保，請准宣告假執行。
二、反訴被告援用於本訴之抗辯，並聲明：1.反訴原告之訴駁回
    。2.如受不利判決，願供擔保，請准免假執行。
丙、本訴得心證之理由：
一、原告主張：兩造於92年9月1日簽訂主契約「章光101產品銷
    售總代理授權合約書」，再於同年10月7日簽訂「章光101產
    品銷售代理授權（附約），於同年10月10日簽訂備忘錄，於
    93年4月2日簽訂「章光101產品銷售代理授權補充合約」，
    均係補充主契約，全部契約於93年8月31日因期滿終止之事
    實，有原告提出營利事業登記證、契約書為證（卷第8至14
    頁），並為被告自認，堪信為真正。
二、關於原告請求被告支付其於93年7月1日、8月4日受領養髮液
    共計19瓶之貨款6,156元部分，論述如下：
  (一)按確定判決之既判力，固以訴訟標的經表現於主文判斷事項
    為限，判決理由並無既判力，但法院於判決理由中，就訴訟
    標的以外當事人主張之重要爭點，本於當事人辯論之結果已
    為判斷時，對此重要爭點所為之判斷，除有顯然違背法令，
    或當事人已提出新訴訟資料，足以推翻原判斷之情形外，應
    解為在同一當事人就該已經法院判斷之重要爭點，不得作相
    反之主張或判斷，始符民事訴訟上誠信原則。本件被告前以
    原告拒絕交付93年7、8月份產品，本於系爭契約起訴請求原
    告給付違約金等，經台灣板橋地方法院於94年10月14日以93
    年度重訴字第373號判決被告敗訴，並於94年11月21日確定
    ，有原告提出之判決書、確定證明書可稽（卷第33至40頁）
    ，並經本院調閱該事件卷宗在案，則該判決理由中就訴訟標
    的以外兩造主張之重要爭點，如本於兩造辯論之結果已為判
    斷，除非有顯然違背法令，或兩造於本案提出新訴訟資料，
    足以推翻其判斷之情形外，應解為兩造於本案不得另為相反
    之主張，本院亦不宜為相反之判斷，以符合民事訴訟上誠信
    原則。
  (二)原告主張被告於93年7月1日、8月4日受領養髮液共計19瓶，
    尚未支付貨款6,156元乙節，經原告提出出貨單為證（卷第
    15頁），雖與原告於前案主張貨款共計5,586元不符，惟被
    告於本案自認此部分貨款6,156元，堪認原告於本案提出此
    新訴訟資料為真正，足以推翻前判決之認定，自應認原告此
    部分主張為可採。
  (三)被告抗辯其因換貨而取得19瓶養髮液產品，無重複給付貨款
    之理云云。惟查，前確定判決就此同一爭點，本於兩造辯論
    之結果，判斷被告之抗辯不可採（見該判決第8、9頁所示第
    (三)點論述），被告未說明此判斷有何違背法令情形，復未提
    出新訴訟資料推翻此一判斷，其於本案自不得為該相反主張
    ，是本院認為被告上開抗辯委無可取。
  (四)被告抗辯：原告保證原料取自北京章光101集團，惟其交付
    伊之產品非以北京章光101集團授權製造之原料製造，為可
    歸責於原告之事由致給付不能及不完全給付，伊得拒絕支付
    貨款云云，為原告否認，應由被告舉證以實其說。經查，系
    爭主契約前言載明原告授權被告為章光101養髮液產品台灣
    區含銷售第三國之總代理經銷商，但未表示該產品以北京章
    光101集團所有原料製造，或由該集團直接製造。又被告陳
    稱產品盒裝上標示經北京章光101集團授權製造乙節，雖為
    原告所不爭執，堪信為真正，惟所謂授權製造，可解為授與
    製造同種類產品之權利，非謂該產品係以北京章光101集團
    提供之原料製造。再查，原告陳稱被告在富躍電視購物台播
    出系爭產品廣告，說明「特別強調一點，雖然很容易取得這
    些藥材，最重要的是去北京取得整個生產流程、整個配方、
    整個藥材比例等等技術的轉移，來生產跟北京章光完全一樣
    的東西」，且被告製作包裝盒載明「台灣製造」等語，為被
    告自認屬實，可見兩造係約定原告以北京章光101集團授予
    之技術，在台灣自行生產提供被告經銷，原告未曾保證以北
    京章光101集團提供之原料加工為成品。至被告提出北京章
    光101集團浙江章光101有限公司寄給被告之汐止龍安郵局第
    866號存證信函，及律揚法律事務所代理該公司寄給原告之
    律師函（卷第54至58、61頁），該公司雖指摘原告於與浙江
    章光公司協議終止授權後，仍以成分不明之原料製造101生
    髮水，偽稱係中國原裝云云，然被告自承所謂終止授權係發
    生於系爭契約終止之後，可見北京章光101集團指摘之事與
    原告本於系爭契約交付被告之產品無關。被告復未舉證以實
    其說，上開抗辯無可憑採。
  (五)綜上，原告本於系爭契約，請求被告給付貨款6,156元，及
    自95年3月16日起至清償日止按年息5%計算之利息，為有理
    由，應予准許。
三、關於原告請求被告支付93年8月份洗髮精原料基本量貨款165
    ,000元部分，論述如下：
    原告主張被告應依系爭「章光101產品銷售代理授權補充合
    約」第5條約定，支付93年8月份洗髮精原料基本量貨款165,
    000元，經其催告未果等語，有原告提出之契約書、存證信
    函為憑（卷第14至23頁），並為被告所不爭執，堪信為真正
    ，從而原告請求被告給付貨款165,000元，及自95年3月16日
    起至清償日止按年息5%計算之利息，為有理由，應予准許。
四、關於原告主張被告未按最低5%比率使用原告交付之原料加工
    成洗髮精部分，論述如下：
    前確定判決雖認定原告此部分主張不可採（卷第37頁）。惟
    查，系爭「章光101產品銷售代理授權（附約）」第2條約定
    「乙方（即被告）經營章光101產品應遵行以下規範：1.使
    用甲方（即原告）交付的產品或原材料．．」、第3條第2項
    約定「洗髮乳每瓶500ml含養髮液成份5%」（卷第13頁）。
    而原告於本案陳稱其交付被告之原料共計150,000ml，但被
    告於系爭契約有效期間加工為成品後，於93年7月31日止盤
    點竟仍有庫存原料約150,000ml等語，業據原告提出被告寄
    發台北31支局第431號存證信函所附產品庫存表為憑（卷第
    27至32頁），被告亦自認受領原料共計150,000ml。足見原
    告於本案提出之新訴訟資料為真正，且足以推翻前判決之認
    定，自應認原告之主張為真正。
五、關於原告依主契約第3條第2項約定，請求被告給付違約金2,
    500,000元部分，論述如下：
  (一)系爭「章光101產品銷售總代理授權合約書」第3條第1項約
    定：「甲方（即原告）如不按約定供貨或不履行合約所定其
    他各項義務者即為甲方違約，乙方（即被告）得限期催告糾
    正或履行。逾期不履行則停止雙方合約，甲方除無條件收回
    貨品外，同時退還所收之該貨款，並應賠償新台幣450萬元
    於乙方。」、第2項約定：「乙方（即被告）如不按時給付
    貨款或到期的支票無法兌現或不履行合約所定其他各項義務
    者即為乙方違約，甲方（即原告）即停止發貨並限期催告履
    行，逾期不履行，除須以現金清償尚未到期的支票貨款外，
    同時先終止乙方總代理授權合約書，並應賠償新台幣貳佰伍
    拾萬元整於甲方。」（卷第11頁）。
  (二)被告抗辯：原告未依「章光101產品銷售代理授權補充合約
    」第4條約定交付93年7月份洗髮精原料，伊得依主契約第3
    條第1項約定終止契約，故系爭契約處於效力停止狀態，且
    原告未提前終止契約，不得依第3條第2項請求損害賠償云云
    。惟查，主契約第3條第1項乃被告之約定終止權要件，第2
    項乃原告之約定終止權要件，除非兩造曾依約行使終止權，
    否則契約效力存續，原告縱有遲延給付部分產品情形，被告
    亦僅得請求履行給付或請求損害賠償，尚不至發生系爭契約
    效力暫時停止之效果。又被告有不按時給付貨款或到期的支
    票無法兌現或不履行合約所定其他各項義務等違約情事，原
    告依約取得終止契約權及違約金請求權，此二權利併存，原
    告可同時或先後行使，行使終止權非為原告請求給付違約金
    之前提，是被告此部分抗辯為不可採。
  (三)按民法第250條第1、2項規定：「當事人得約定債務人於債
    務不履行時，應支付違約金。」、「違約金，除當事人另有
    訂定外，視為因不履行而生損害之賠償總額。其約定如債務
    人不於適當時期或不依適當方法履行債務時，即須支付違約
    金者，債權人除得請求履行債務外，違約金視為因不於適當
    時期或不依適當方法履行債務所生損害之賠償總額。」、第
    251條規定：「債務已為一部履行者，法院得比照債權人因
    一部履行所受之利益，減少違約金。」、第252條規定：「
    約定之違約金額過高者，法院得減至相當之金額。」次按最
    高法院19年上字第1554號判例闡示：「違約金本應推定為損
    害賠償之預約，與無償贈與契約不同。關於損害賠償之額數
    ，在當事人間雖不妨於事前預為約定，而其所約定之額數，
    如果與實際損害顯相懸殊者，法院自得以當事人實際上所受
    損失為標準，酌予核減。」、49年台上字第807號判例闡示
    ：「當事人約定契約不履行之違約金過高者，法院固得依民
    法第252條以職權減至相當之數額，惟是否相當仍須依一般
    客觀事實、社會經濟狀況及當事人所受損害情形，以為酌定
    標準，而債務已為一部履行者，亦得比照債權人所受利益減
    少其數額。」查被告遲延給付93年8月份價款6,156元、165,
    000元，原告所受損害客觀上為自遲延日起按法定利率年息
    5%計算之利息。再被告未依約按5%比率摻入養髮液加工成洗
    髮精出售，客觀上可能損害原告之商譽，但其程度難以評斷
    。又審酌系爭「章光101產品銷售代理授權（附約）」第3條
    ，兩造約定被告洗髮乳500ml每瓶132元，其中養髮液每毫升
    2.2元，比率5%為55元，乃低價位之產品。而系爭契約存續
    期間僅一年，被告於93年7月份之前均依約給付貨款予原告
    等情。本院認為兩造事前約定之違約金額數，與原告之實際
    損害顯相懸殊，應酌減違約金為200,000元。從而原告請求
    被告給付違約金在200,000元，及自95年3月16日起至清償日
    止按年息5%計算之利息範圍內，為有理由，應予准許。超過
    部分之請求為無理由，應予駁回。
丁、反訴得心證之理由：
    反訴原告主張反訴被告保證原料取自北京章光101集團，但
    其提供予反訴原告之產品未使用北京章光101集團授權製造
    之原料製造，屬可歸責於反訴被告之給付不能及不完全給付
    云云，經本院認定無可採信。從而反訴原告本於民法第28條
    、第184條第1項前段、第227條第1項準用第226條第1項、第
    360條等規定，請求反訴被告賠償93年7月份貨款165,000元
    、庫存品損失1,727,628元，及自反訴起訴狀送達翌日起至
    清償日止按年息5%計算之利息，為無理由，應予駁回。
戊、假執行之宣告：
一、本訴部分：本院命被告給付原告之金額未逾500,000元，依
    民事訴訟法第389條第1項第5款規定，職權宣告准予假執行
    。被告就其敗訴部分，陳明願供擔保，聲請免假執行，核無
    不合，爰酌定相當擔保金額准許之。原告敗訴部分，其假執
    行之聲請失所附麗，應予駁回。
二、反訴部分：反訴原告提起反訴為無理由，其假執行之聲請失
    所附麗，應併予駁回。
己、兩造其餘攻擊、防禦方法及提出之證據，於判決結果無礙，
    爰不一一論述。
庚、結論：原告之訴為一部有理由、一部無理由，反訴原告之訴
    為無理由，依民事訴訟法第78條、第79條、第389條第1項第
    5款、第392條第2項，判決如主文。
中    華    民    國    95    年    10    月    31    日
                  民事第五庭    法  官  翁昭蓉
以上正本係照原本作成
如對本判決上訴，須於判決送達後20日內向本院提出上訴狀
中    華    民    國    95    年    10    月    31    日
                                書記官  莊滿美


司法院資訊處製作；財團法人民間司法改革基金會備份。
